臺灣高等法院民事判決　　　　　　　　　 99年度上字第105號
上　訴　人　陳彩梅
訴訟代理人　余泰鑫律師
複代理人　　呂承璋律師
被上訴人　　安泰商業銀行股份有限公司
法定代理人　丁予康
訴訟代理人　張倪羚律師
　　　　　　劉陽明律師
前一人之
複代理人　　陳璧秋律師
上列當事人間分配表異議之訴事件，上訴人對於中華民國98年10
月7日臺灣板橋地方法院98年度訴字第1358號第一審判決提起上
訴後，於本院為訴之變更，本院於100年3月29日言詞辯論終結，
判決如下：
    主      文
上訴人變更之訴駁回。
變更之訴訴訟費用由上訴人負擔。
    事實及理由
一、查，上訴人於原審起訴依民事訴訟法第247條第1項規定，請
    求確認原法院97年度執字第48110號清償債務強制執行事件
    （下稱系爭執行事件）中，被上訴人對上訴人之金錢債權新
    台幣（下同）274萬7802元，及自民國（下同）91年1月25
    日起至清償日止，按年息9.17%計算之利息債權，暨按上開
    利率20％計算之違約金債權均不存在；惟因上訴後，系爭執
    行事件之強制執行程序業已終結，並製作分配表，上訴人乃
    依強制執行法第41條規定，請求將本件確認前開債權不存在
    之訴，變更為分配表異議之訴（見本院卷(二)第68頁），核屬
    因情事變更而以他項聲明代最初之聲明，且經被上訴人之同
    意（見本院卷(二)第68頁反面），依民事訴訟法第446條第1項
    前段及但書、第255條第1項第4款規定相符，應予准許。是
    以，上訴人既已於本院為訴之變更，則其原訴即已失其效力
    ，本院僅就其變更之訴部分為審理，合先陳明。
二、上訴人主張：被上訴人前以伊弟陳錫利（下稱陳錫利）積欠
    其借款為由，向原法院聲請核發支付命令（即原法院88年度
    促字第2926號）確定後，持該支付命令為執行名義，聲請拍
    賣陳錫利所有之門牌為台北縣蘆洲市○○路157巷55弄22號4
    樓房屋（含坐落土地），但僅受部分清償，經執行法院核發
    債權憑證（即原法院89年度執字第17993號強制執行事件，
    下稱原執行事件）。嗣陳錫利於91年1月11日死亡，經被上
    訴人以伊為陳錫利之繼承人，持前開債權憑證為執行名義，
    聲請拍賣伊所有之門牌為台北縣蘆洲市○○路599號5樓房屋
    （含坐落土地，下稱系爭房地），並經執行法院於98年6月
    16日作成分配表（下稱系爭分配表），被上訴人依該分配表
    次序4、次序10，可受分配執行費用5416元、債權495萬5503
    元（以下合稱被上訴人可受分配之債權額）；但因伊並未與
    陳錫利共財同居，亦未繼承陳錫利之遺產，依98年5月22日
    修正之民法第1148條及繼承編施行法第1之3規定（以下簡稱
    新民法、新繼承施行法），伊自無庸就陳錫利積欠被上訴人
    前開債務負清償責任等情。爰依強制執行法第41條規定，求
    為判決將系爭分配表中被上訴人可受分配債權額應予剔除為
    零，不得列入分配。
三、被上訴人則以：上訴人未依法於分配期日1日前，向執行法
    院對伊可受分配之債權額聲明異議，故上訴人提起本件分配
    表異議之訴，為不合法；另上訴人既未辦理限定或拋棄繼承
    ，且與陳錫利有同財共居之事實，亦並無不可歸責於己之事
    由而無法知悉系爭繼承債務存在，與新繼承施行法第1條之3
    第4項規定要件不符，仍應對陳錫利前開債務負清償責任等
    語，資為抗辯。並於本院答辯聲明：如主文所示。
四、查，被上訴人前以陳錫利向其借款為由，向原法院聲請核發
    支付命令確定後，持該支付命令為執行名義，聲請強制執行
    陳錫利之財產僅部分受償，經執行法院核發前開債權憑證；
    嗣陳錫利於91年1月11日死亡，上訴人未辦理限定或拋棄繼
    承，經被上訴人以上訴人為陳錫利之繼承人，持前開債權憑
    證為執行名義，聲請拍賣上訴人所有系爭房地，並作成系爭
    分配表，被上訴人可受分配債權詳如該表次序4、10所示等
    情，有卷附系爭債權憑證、執行法院98年6月16日板院輔97
    執地字第48110號函、系爭分配表可憑（見原審卷第8至9頁
    、第43至47頁），並為兩造所不爭執（見本院卷(二)第75頁、
    第106至107頁），且經本院調閱前開強制執行卷宗核閱屬實
    （見本院卷(二)第31頁、第45頁），堪信為真。
五、本院應審究者為(一)上訴人提起本件分配表異議之訴是否合法
    ？(二)若是，則上訴人主張將系爭分配表中，被上訴人可受分
    配之債權額予以剔除，是否有據？茲分別論述如下：
(一)、上訴人提起本件分配表異議之訴是否合法？
  1.按異議未終結者，為異議之債權人或債務人，得向執行法院
    對為反對陳述之債權人或債務人提起分配表異議之訴。但異
    議人已依同一事由就有爭執之債權先行提起其他訴訟者，毋
    庸再行起訴，強制執行法第41條第1項定有明文。又前開但
    書所謂「就有爭執之債權先行提起其他訴訟」，係指為異議
    之債權人或債務人就為反對陳述之債權人之債權，在收受分
    配表之前，已對該債權人提起確認債權存否之訴而言。此種
    訴訟，原無排除強制執行之效力，惟同一異議人依同一事由
    先行起訴，又再行提起分配表異議之訴，足以影響執行程序
    之迅速進行，並增加訟累，故特設例外規定，認聲明異議人
    於分配期日起十日內，就此項訴訟，向執行法院為起訴之證
    明者，亦生停止異議部分之分配及執行法院應依該訴訟之確
    定判決實行分配之效力，毋庸再行提起分配表異議之訴（最
    高法院96年度台抗字第911號裁定、同院97年度台抗字第327
    號裁定意旨參照）。
  2.經查：
    (1)、被上訴人以上訴人係陳錫利之繼承人為由，執前開債權
        憑證（即原執行名義為原法院88年度促字第2926號確定
        支付命令）聲請對上訴人所有之系爭房地為強制執行，
        經執行法院於98年6月16日製作系爭分配表，並函知兩
        造及其他債權人訂於同年7月20日為分配期日，經上訴
        人於同年6月22日收受系爭分配表及通知函等情，業經
        本院依職權調閱系爭執行事件卷宗查核無訛（見該執行
        卷宗第274至278頁、第288至289頁）；而上訴人於98
        年6月19日向原審提起債務人異議之訴，請求將系爭執
        行程序予以撤銷，並於98年6月23日向執行法院為起訴
        之證明（見執行卷宗第299頁陳報狀），因系爭房地拍
        賣程序業已終結，並製作分配表，乃於同年9月17日將
        聲明變更為確認被上訴人對其並無本金274萬7802元及
        自91年1月25日起算之利息、違約金等債權存在乙節，
        亦有卷附起訴狀、變更之訴之聲明狀可憑（見原審卷第
        3頁、第78頁原法院收狀戳章），可證上訴人於收受分
        配表前（即98年6月22日）之98年6月19日即已提起本件
        確認被上訴人對其債權不存在之訴訟，於收受分配表後
        之十日內向執行法院為起訴之證明，亦生停止異議部分
        之分配及執行法院應依該訴訟之確定判決實行分配之效
        力，依強制執行法第41條第1項但書之規定，自無庸再
        行提起分配表異議之訴。
    (2)、由此以觀，上訴人既已於收受分配表前之98年6月19日
        即已提起確認債權不存在訴訟，依強制執行法第41條第
        1 項但書之規定，上訴人本即無庸於執行法院分配期日
        即98年7月20日前，另再行提起分配表異議之訴，業如
        前述，雖嗣後上訴人於本院將確認之訴，另變更為分配
        表異議之訴，惟此部分核與上訴人原起訴之基礎事實同
        一，並經被上訴人同意上訴人為前開訴之變更（見本院
        卷(二)第68頁反面），則上訴人原依強制執行法第41條第
        1項前段規定，提起分配異議之訴之權益，自不因而失
        其效力。故被上訴人以上訴人未於98年7月20日前提起
        本件分配表異議之訴，遲至本院99年10月5日將原確認
        之訴變更為分配表異議之訴為由，主張上訴人提起本件
        分配表異議之訴為不合法云云，並無可取。
(二)、上訴人主張將系爭分配表中，被上訴人可受分配之債權額予
    以剔除，是否有據？
  1.按當事人主張有利於己之事實者，就其事實有舉證之責任，
    民事訴訟法第277條前段定有明文。又，繼承人對於被繼承
    人之債務，以因繼承所得遺產為限，負清償責任，新民法第
    1148條第1項有明文規定。另，繼承在民法繼承編98年5月22
    日修正施行前開始，繼承人因不可歸責於己之事由或未同居
    共財者，於繼承開始時無法知悉繼承債務之存在，致未能於
    修正施行前之法定期間為限定或拋棄繼承，且由其繼續履行
    繼承債務顯失公平者，於修正施行後，以所得遺產為限，負
    清償責任，新繼承施行法第1條之3第4項亦有明文。是以，
    上訴人既主張因不可歸責於己之事由，無法知悉陳錫利之繼
    承債務，依新繼承法第1條之3第4項規定，無庸對陳錫利積
    欠被上訴人之債務負清償責任，則上訴人自應就其有不可歸
    責於己之事由，而無法知悉繼承債務乙節，負舉證之責。
  2.經查：
    (1)、上訴人原與陳錫利同設籍於「台北縣五股鄉○○路○段
        18號19樓之9」（下稱五股住所），嗣陳錫利於91年1月
        11日死亡後之同年2月18日，始將戶籍遷入系爭房屋內
        乙情，有卷附戶籍謄本可參（見原審卷第48至50頁），
        則上訴人與陳錫利既為手足，且同時設籍於第三人王火
        成所有之五股住所內（見原執行事件卷宗第250頁），
        並於陳錫利死亡後始自該住所遷出；另第三人王火成亦
        向執行法院陳明上訴人為陳錫利之繼承人之一（見原執
        行事件卷宗第247頁執行筆錄），衡諸常情，五股住所
        之戶長既已向執行法院陳明上訴人為陳錫利之繼承人之
        一，而上訴人於陳錫利死亡後之91年2月18日辦理遷出
        時，理應會告知五股住所之戶長王火成，其辦理住所遷
        出事宜，則王火成豈會於上訴人辦理前開住所遷出事宜
        時，未一併告知陳錫利已死亡乙事？且參酌證人即上訴
        人之女簡新薈（原名簡宛玲）於原審證述其與王火成（
        即五股住所之戶長）一直同住在五股住所內，直至93年
        結婚後，始搬離該五股住所，期間與上訴人亦有聯繫乙
        節以觀（見原審卷第81頁反面），上訴人之女簡新薈（
        原名簡宛玲）既與王火成同住在五股住所內，且陳錫利
        為其親舅舅，王火成自會告知陳錫利死亡乙事，而上訴
        人之女簡新薈（原名簡宛玲）既與上訴人保持聯繫，豈
        有不告知上訴人關於陳錫利已亡故乙情？足證上訴人至
        遲於91年2月18日辦理遷出戶籍時，當已知悉陳錫利已
        死亡乙事。
    (2)、況參酌原執行事件尚未終結（即製作分配表，尚未分配
        價款）前，陳錫利於執行中之91年1月11日死亡，被上
        訴人乃承執行法院之命查報陳錫利之全體繼承人（含上
        訴人在內），執行法院曾以上訴人為陳錫利之繼承人，
        通知陳錫利積欠之債務及分配表，並於92年5月23日送
        達予上訴人（同年月13日寄存，於同年月23日發生送達
        效力，民事訴訟法第138條第2項參照），因上訴人及其
        他繼承人並未於期限內表示意見，執行法院依分配表分
        配價款，並就被上訴人不足受償之債權額部分，核發系
        爭債權憑證等情，業經本院依職權核閱屬實（見原執行
        事件卷宗第215至217頁、第248至249頁、第257頁、第2
        61頁），已可認上訴人於收受送達時知悉系爭繼承債務
        之事；又被上訴人於97年6月2日以上訴人為陳錫利繼承
        人，執前開債權憑證為執行名義，聲請就上訴人所有之
        系爭房地為拍賣，經上訴人於97年7月18日向執行法院
        聲請閱卷，並經執行法院於同年月21日准予閱卷（見本
        院卷(二)第96頁，系爭執行事件卷宗第49頁）等情以觀，
        堪認縱認上訴人於原執行事件中，原分配表通知之文書
        因寄存而視為發生送達之效力（民事訴訟法第138條第2
        項參照），無法充分知悉系爭繼承債務之情事，但上訴
        人至遲於97年7月21日業已因閱卷而得知悉系爭繼承債
        務（即陳錫利積欠被上訴人系爭債務）乙事甚明。
    (3)、按，為限定之繼承者，應於繼承人知悉其得繼承之時起
        三個月內呈報法院；且，繼承人於知悉其得繼承之時起
        三個月內開具遺產清冊陳報法院；又繼承人未依第1156
        條、第1156條之1開具遺產清冊陳報法院者，對於被繼
        承人債權人之全部債權，仍應按其數額，比例計算，以
        遺產分別償還。但不得害及有優先權人之利益；若，繼
        承人違反前開第1162條之1規定者，被繼承人之債權人
        得就應受清償而未受償之部分，對該繼承人行使權利。
        繼承人對於前項債權人應受清償而未受償部分之清償責
        任，不以所得遺產為限；96年12月14日修正（97年1月2
        日公布）之民法第1156條第1項、第1156條、第1162條
        之1第1項、第1162條之2第1項分別定有明文。承前，上
        訴人至遲於97年7月21日閱覽系爭執行事件卷宗後，既
        已可得知悉其為陳錫利之繼承人及繼承債務存在，但卻
        仍未於法定期間內為限定繼承之意思表示，且未向法院
        為陳報遺產清冊，此為上訴人所不爭執，益證上訴人於
        知悉繼承債務後，仍未於法定期間內為限定繼承之意思
        表示，自屬有可歸責於己之事由甚明。
    (4)、上訴人雖主張：伊並未與陳錫利同居共財，且有不可歸
        責於己之事由，而無法知悉繼承債務，自無庸就陳錫利
        系爭債務負清償之責云云，固舉證人即上訴人之女簡新
        薈（原名簡宛玲）、友人簡麗蘭之證詞為證（見原審卷
        第81至82頁）。然查：
        、繼承在民法繼承編98年5月22日修正施行前開始，
            繼承人因不可歸責於己之事由或未同居共財者，於
            繼承開始時無法知悉繼承債務之存在，致未能於修
            正施行前之法定期間為限定或拋棄繼承，且由其繼
            續履行繼承債務顯失公平者，於修正施行後，以所
            得遺產為限，負清償責任，新繼承施行法第1條之3
            第4項定有明文。亦即，繼承人於有不可歸責於己
            之事由，或因未與被繼承人同居共財，於繼承開始
            時無法知悉繼承債務之存在，致未能於修正施行前
            之法定期間為限定或拋棄繼承，且由其繼續履行繼
            承債務顯失公平者，於修正施行後，以其所得繼承
            之遺產為限，負清償責任。是以，繼承人縱未與被
            繼承人同居共財，但繼承人若有可歸責於己之事由
            ，致未能於修正施行前之法定期間為限定或拋棄繼
            承，即無前開新繼承施行法第1條之3第4項規定適
            用之餘地。
        、上訴人之女簡新薈（原名簡宛玲）固於原審證述至
            93年結婚前，雖住在五股住所內，均未見過陳錫利
            乙節（見原審卷第81頁反面），縱可證明上訴人並
            未與陳錫利同居共財，但如前所陳，上訴人至遲於
            91年2月18日戶籍遷出五股住所時，既已知悉陳錫
            利死亡乙情，並未於法定期間內向法院為拋棄或限
            定繼承；且於97年7月21日業已知悉繼承陳錫利系
            爭借款債務，上訴人顯有可歸責於己之事由，仍無
            新繼承施行法第1條之3第4項規定之適用。
        、另上訴人之友人簡麗蘭固於原審證述自81年起，僱
            請上訴人擔任其女之保母，至其女小學二年級止（
            約8歲），共計約9年期間，上訴人先住於台北縣蘆
            洲市○○路，後搬至光華路等語（見原審卷第82頁
            ），惟證人簡麗蘭所為前開證言，僅足以證明上訴
            人自81年至89年間並未與陳錫利同住之事實，亦不
            足以證明上訴人有不可歸責於己之事由，致無法知
            悉系爭繼承債務乙事，故證人簡麗蘭前開證詞，仍
            不足以證明上訴人有不可歸責於己之事由。
        、依上說明，上訴人既有可歸責於己之事由，且已知
            悉系爭繼承債務存在，自無主張新繼承施行法第1
            條之3第4項適用之餘地。故上訴人以其並未與陳錫
            利同居共財，且有不可歸責於己之事由，而無法知
            悉繼承債務，自無庸就陳錫利系爭債務負清償之責
            云云，並無可採。
  3.綜上，上訴人既有可歸責於己之事由，且已知悉系爭繼承債
    務存在，即無新繼承施行法第1條之3第4項規定之適用。是
    上訴人主張其並未繼承陳錫利之遺產，依新繼承施行法第1
    條之3第4項規定，就系爭繼承債務無庸負清償責任，並據此
    主張應將系爭分配表中，被上訴人可受分配之債權額予以剔
    除云云，即無可取。
  4.另上訴人既有可歸責於己之事由，且已知悉系爭繼承債務存
    在，核與新繼承施行法第1條之3第4項規定之前提要件已屬
    不符，即無該條項規定之適用餘地；則上訴人是否符合該條
    項後段之「且繼續履行繼承債務顯失公平者」，本院自無予
    以審究之必要，附此陳明。
六、從而，上訴人依強制執行法第41條規定，訴請將系爭分配表
    中被上訴人可受分配債權額應予剔除為零，不得列入分配，
    為無理由，不應准許。
七、本件事證已臻明確，兩造其餘之攻擊或防禦方法，經本院審
    酌後均認與本件之結論無涉，茲不再一一論列，併予敘明。
八、據上論結，本件變更之訴為無理由，依民事訴訟法第78 條
    ，判決如主文。
中    華    民    國   100    年    4     月    12    日
                    民事第十三庭
                        審判長法  官  蕭艿菁
                              法  官  賴劍毅
                              法  官  楊絮雲
正本係照原本作成。
如不服本判決，應於收受送達後20日內向本院提出上訴書狀，其
未表明上訴理由者，應於提出上訴後20日內向本院補提理由書狀
（均須按他造當事人之人數附繕本）上訴時應提出委任律師或具
有律師資格之人之委任狀；委任有律師資格者，另應附具律師資
格證書及釋明委任人與受任人有民事訴訟法第466條之1第1項但
書或第2項（詳附註）所定關係之釋明文書影本。如委任律師提
起上訴者，應一併繳納上訴審裁判費。
中    華    民    國   100    年    4     月    12    日
                              書記官  王秀雲
附註：
民事訴訟法第466條之1（第1項、第2項）：
對於第二審判決上訴，上訴人應委任律師為訴訟代理人。但上訴
人或其他法定代理人具有律師資格者，不在此限。
上訴人之配偶、三親等內之血親、二親等內之姻親，或上訴人為
法人、中央或地方機關時，其所屬專任人員具有律師資格並經法
院認為適當者，亦得為第三審訴訟代理人。